【裁判字號】    96,上易,2627
【裁判日期】    970131
【裁判案由】    妨害自由
【裁判全文】
臺灣高等法院刑事判決                96年度上易字第2627號
上  訴  人  台灣桃園地方法院檢察署檢察官
被      告  甲○○
被      告  乙○○
上列上訴人因被告妨害自由案件，不服臺灣桃園地方法院96年度
易字第83號，中華民國96年8月14日第一審判決（起訴案號：臺
灣桃園地方法院檢察署95年度偵字第17672號），提起上訴，本
院判決如下：
    主  文
上訴駁回。
    事實及理由
一、本案經本院審理結果，認第一審以被告甲○○、乙○○等均
    犯刑法第304條第1項之強制罪，各判處有期徒刑3月，如易
    科罰金，均以新臺幣1000元折算1日，均減為有期徒刑1月又
    15日，如易科罰金，均以新臺幣1000元折算1日。認事用法
    及量刑均無不當，應予維持，並引用第一審判決書記載之事
    實、證據及理由（如附件）。
二、公訴人上訴意旨略以：被告甲○○因本案於96年6月22日台
    灣桃園地方法院以桃園木刑勤緝字第489號發佈通緝，被告
    乙○○因本案於96年6月29日台灣桃園地方法院以桃園木刑
    勤緝字第502號發佈通緝，嗣被告2人分別於同年6月28日、7
    月6日為警歸案，依中華民國96年罪犯減刑條例第5條之規定
    ，被告2人自不得依該條例予以減刑，原審竟予以減刑，顯
    有違誤云云。
三、然按中華民國96年罪犯減刑條例第5條之規定係指於該條例
    施行前經通緝，而未於中華民國96年12月31日以前自動歸案
    者，不得依該條例減刑，如係於該條例施行前經通緝，並於
    該條例施行前經緝獲到案者，應不受該條規定不得減刑之限
    制（最高法院81年度台非字第12號判決意旨參照）。查依檢
    察官上訴意旨所陳，本案被告2人均係中華民國96年罪犯減
    刑條例施行前經通緝，並於該條例施行前經緝獲到案，則依
    上揭最高法院81年度台非字第12號判決意旨所示，被告2人
    仍應有中華民國96年罪犯減刑條例減刑之適用，要無疑義。
    檢察官上訴意旨以本案被告2人應無該條例減刑之適用云云
    ，尚非的見，而無可採。
四、綜上所述，檢察官上訴意旨所陳，並非可採；其執此上訴意
    旨指摘原判決不當，求予撤銷改判，為無理由，應予駁回。
五、被告2人經合法傳喚，無正當理由均不到庭，爰不待其陳述
    逕行判決。
據上論結，應依刑事訴訟法第373條、第368條、第371條，判決
如主文。
本案經檢察官羅松芳到庭執行職務。
中    華    民    國    97    年    1    月    31    日
                  刑事第二十庭審判長法  官  楊貴雄
                                    法  官  林立華
                                    法  官  林銓正
以上正本證明與原本無異。
不得上訴。
                                    書記官  陳玲憶
中    華    民    國    97    年    2     月    1     日
附件：
臺灣桃園地方法院刑事判決                96年度易字第83號
公  訴  人  臺灣桃園地方法院檢察署檢察官
被      告  王柏森  男  25歲（民國○○年○月○○日生）
                    住台南縣六甲鄉○村○○街33號
                    居桃園縣中壢市○○街68號
                    身分證統一編號：Ｚ000000000號
被      告  甲○○  男  26歲（民國○○年○月○○日生）
                    住桃園縣龍潭鄉○○村○○○街63巷51號
                    （另案現於臺灣桃園監獄執行中）
                    身分證統一編號：Ｚ000000000號
被      告  乙○○  男  26歲（民國○○年○月○○日生）
                    住桃園縣中壢市○○路○段835巷34弄14號
                    身分證統一編號：Ｚ000000000號
被      告  龔思綾（原名龔君瑜）
                    女  25歲（民國○○年○月○○日生）
                    住桃園縣平鎮市○○路255號
                    居桃園縣平鎮市○○街30號7樓
                    身分證統一編號：Ｚ000000000號
上列被告因傷害等案件，經公訴人提起公訴（96年度易字第83號
）本院判決如下：
    主  文
王柏森、甲○○、乙○○共同以脅迫使人行無義務之事，均處有
期徒刑參月，如易科罰金，均以新臺幣壹仟元折算壹日，均減為
有期徒刑壹月又拾伍日，如易科罰金，均以新臺幣壹仟元折算壹
日。
龔思綾共同以脅迫使人行無義務之事，處有期徒刑肆月，如易科
罰金，以新臺幣壹仟元折算壹日，減為有期徒刑貳月，如易科罰
金，以新臺幣壹仟元折算壹日。
王柏森被訴傷害部分公訴不受理。
    事  實
一、緣丙○○於民國95年7 月29日至同年8 月4 日止向甲○○陸
    續借貸新臺幣（下同）共計500 元未返還。同年8 月8 日晚
    間，在桃園縣中壢市○○路52號「網路e 世界」網咖，甲○○分別與乙○○、王柏森及龔思綾商議要如何向丙○○催討
    該筆借款，同日晚間8 時30分許，丙○○至上開「網路e世
    界」上網，甲○○上前向丙○○催討欠款未果，即與乙○○
    要求丙○○至店門外附近談判，而王柏森及龔思綾亦隨同甲○○、乙○○前往向丙○○催討該筆款項，嗣因丙○○態度
    不佳且無還款之意，王柏森及乙○○隨地撿拾木棒欲毆打丙○○，惟經其他人勸阻而作罷，龔思綾遂臨時提議由丙○○
    簽立本票及借據以保障甲○○權益，經在場王柏森、甲○○
    、乙○○同意附和後，4 人即共同基於使丙○○行無義務之
    事之犯意聯絡，由王柏森出資交由乙○○前往商店購買本票
    3 紙後，王柏森再與龔思綾至附近洗衣店借用紙筆，由王柏
    森撰寫內容為「本人（留白）於中華民國（留白）年（留白
    ）月（留白）日，向（留白）借新台幣（留白）元整，本人
    願於中華民國（留白）年（留白）月（留白）日，償還所有
    款項，附註：本年願以每10天為1 期（留白）分利，以當作
    本次借款之利息，若有不還之事發生，將以1 期（留白）分
    利增加。債權人：（留白），債務人：（留白），身分證字
    號：（留白），聯絡電話：（留白），聯絡地址：（留白）
    」之借據1 紙，並在3 紙空白本票上均填寫面額2 萬元（本
    票票號分別為CH461076號、CH461077號、CH461078號）後，
    2 人再回到現場，與甲○○、乙○○等人要丙○○在前開本
    票及借據上簽名並交出證件，丙○○見本票上面額記載為2
    萬元而不願簽名，乙○○即手持隨地撿拾之木棒作勢毆打狀
    ，以此脅迫方式，迫使丙○○簽本票及借據，同時王柏森因
    不滿丙○○愛理不理之態度亦一時氣憤，復另基於傷害之犯
    意，以腳踢踹丙○○之腹部，致丙○○受有下腹部挫傷之傷
    害（王柏森所涉傷害部分，業據丙○○撤回告訴，詳如後述
    ），丙○○因受渠等脅迫而心生畏懼，始在前揭本票及借據
    上簽名並填載相關空白欄位後並將身分證均交予龔思綾等人
    ，而行上開無義務之事，乙○○再將該等本票、借據及證件
    持往商店影印後交予龔思綾保管收執，證件則交還丙○○後
    即各自離開。嗣經丙○○報警處理，始經警循線查獲甲○○
    、王柏森、乙○○、龔思綾等人，並在龔思綾使用之機車座
    墊內起出丙○○被迫簽立之上開本票3 紙及借據1 紙，而查
    悉上情。
二、案經丙○○訴由桃園縣政府警察局中壢分局報告臺灣桃園地
    方法院檢察署檢察官偵查起訴。
    理  由
壹、有罪部分
一、程序部分：
    按被告以外之人於審判外之言詞或書面陳述，除法律有規定
    者外，不得作為證據。又被告以外之人於審判外之陳述，雖
    不符前4 條之規定，而經當事人於審判程序同意作為證據，
    法院審酌該言詞陳述或書面陳述作成時之情況，認為適當者
    ，亦得為證據。當事人、代理人或辯護人於法院調查證據時
    ，知有第159 條第1 項不得為證據之情形，而未於言詞辯論
    終結前聲明異議者，視為有前項同意，刑事訴訟法159 條第
    1 項、第159 條之5 分別定有明文。查證人即被害人丙○○
    及共同被告王柏森、乙○○、甲○○於警詢時所為之陳述，
    固均係審判外之陳述而屬傳聞證據，惟被告等人就上開審判
    外之陳述，於本院審理中，知有該項證據，均未曾於言詞辯
    論終結前聲明異議，而本院審酌該等證人陳述作成時之情況
    ，並無違法取證及證明力過低之瑕疵，亦認以之作為證據為
    適當，依前揭規定說明，自有證據能力。至證人丙○○、甲○○、王柏森、乙○○於偵查中於供前具結所為之陳述（有
    結文附於偵查卷可稽，見偵卷第66至69頁、第78、85、86頁
    、第93至96頁），係檢察官依法訊問，復無其他事證足資認
    定其等於檢察官訊問時有受違法取供情事，並無何特別不可
    信之情況，依刑事訴訟法第159 條之1 第2 項之規定同有證
    據能力。另卷附系爭本票、借據及華揚醫院診斷證明書，均
    無證據證明係公務員違背法定程序所取得，被告等人於審判
    程序中復未於言詞辯論終結前表示異議，亦有證據能力，合
    先敘明。
二、實體部分：
  (一)前揭事實，業據被告甲○○、王柏森、乙○○等人於本院審
    理時均坦認不諱。而被告龔思綾固坦承與甲○○、王柏森、
    乙○○等人，於上開時間，在「網路e 世界」門口附近，因
    丙○○積欠甲○○500 元未還之事在場協調，嗣丙○○當場
    簽立面額均為2 萬元之本票3 紙及借據1 紙，由乙○○持往
    商店影印，簽完後之本票及借據均交給伊放在所使用機車內
    保管等事實不諱，惟矢口否認有何強制丙○○行無義務之事
    之犯行，辯稱：伊只是應甲○○請託轉話予丙○○要其返還
    借款，甲○○如何與王柏森、乙○○商議向丙○○催討借款
    之事伊都不清楚，在外面談判時，是王柏森說要保障甲○○
    的權利一定要簽本票及借據，乙○○就跟王柏森拿錢去買本
    票，買回來後也是交給王柏森，由王柏森在洗衣店填寫本票
    及借據上部分內容，王柏森再叫丙○○在本票及借據上簽名
    ，簽完後也是交給王柏森，王柏森再交給乙○○去影印，伊
    只是和事佬、旁觀者云云。經查：
  1.被告甲○○因丙○○積欠500 元未還，而於上開時間，與乙○○、王柏森、龔思綾共同商議此事，嗣丙○○至上開「網
    路e 世界」，甲○○及乙○○遂要求丙○○至店門外附近談
    判，而王柏森及龔思綾亦均隨同前往向丙○○催討該筆款項
    ，嗣王柏森及乙○○見丙○○態度不佳且無還款之意，隨地
    撿拾木棒欲毆打丙○○，惟經其他人勸阻而作罷，龔思綾遂
    臨時提議要丙○○簽立本票及借據以保障甲○○權益，經其
    他在場3 人同意附和後，由王柏森出資交由乙○○前往商店
    購買本票3 紙後，龔思綾再與王柏森至附近洗衣店借用紙筆
    ，由王柏森撰寫內容為「本人（留白）於中華民國（留白）
    年（留白）月（留白）日，向（留白）借新台幣（留白）元
    整，本人願於中華民國（留白）年（留白）月（留白）日，
    償還所有款項，附註：本年願以每10天為1 期（留白）分利
    ，以當作本次借款之利息，若有不還之事發生，將以1 期（
    留白）分利增加。債權人：（留白），債務人：（留白），
    身分證字號：（留白），聯絡電話：（留白），聯絡地址：
    （留白）」之借據，並在3 紙空白本票上均填寫面額2 萬元
    後，2 人再回到現場，與甲○○、乙○○等人要丙○○在前
    開本票及借據上簽名並交出證件，丙○○不從，乙○○即手
    持木棒作勢要毆打丙○○，王柏森亦因不滿丙○○之態度，
    憤而以腳踢踹丙○○之腹部，丙○○因受脅迫而在前揭本票
    及借據上簽名並填載相關欄位後並將身分證均交予龔思綾等
    人，乙○○再將該等本票、借據及證件持往商店影印後交予
    龔思綾保管收執，證件則交還丙○○後即各自離開等情，業
    經證人即共同被告甲○○、王柏森、乙○○於警詢及以證人
    身分於偵查及本院審理時供證甚詳（見偵卷第11、12、23、
    24、29至31、58、59、61至64、82、91頁、本院96年7 月3
    日、7 月13日、7 月24日筆錄），核與證人即被害人丙○○
    於警詢及偵查時指證有遭甲○○、王柏森、乙○○、龔思綾
    在「網路e 世界」附近強迫簽立本票及借據並交出證件供渠
    等影印，伊本來不願意簽，乙○○即手持木棒作勢毆打狀，
    王柏森則用腳踹其下體，4 人均有要伊簽本票及借據，乙○○並負責將伊簽好之本票、借據及證件拿去影印等情節相符
    （見偵卷第34至37頁、第76至77頁），又被告王柏森因不滿
    丙○○之態度憤而以腳踢踹丙○○腹部，致丙○○受有下腹
    部挫傷之傷害，亦有華揚醫院出具之診斷證明書1 份附卷可
    稽（見偵卷第45頁）。此外，復有丙○○被迫簽立之本票3
    紙及借據1 紙影本在卷（見偵卷第42、43頁）可考，堪徵上
    情屬實，至堪採信。
  2.被告龔思綾雖以前詞置辯，惟與上揭有罪事證不符，且被告
    告龔思綾所辯伊根本未參與此事，係王柏森、乙○○、甲○○串通把責任都推給伊要陷害伊云云，然觀之證人丙○○於
    案發當日即檢具驗傷單報警處理，且於翌日上午為警製作筆
    錄時即明確指證是龔思綾拿出本票及借據要伊簽名等語，有
    其警詢筆錄及診斷證明書附卷可考，且於偵查中仍堅稱被告
    4 人均有強迫伊簽本票及借據等語甚詳，核與證人即共同被
    告甲○○、乙○○、王柏森於案發後翌日上午為警製作筆錄
    時均明確供證稱簽本票及借據是龔思綾提議，也是龔思綾將
    本票及借據拿給丙○○簽等語相符，此亦有卷附被告王柏森
    、乙○○、甲○○之警詢筆錄可憑，抑且，被害人丙○○既
    同遭被告王柏森、甲○○、乙○○、龔思綾等人強迫簽立系
    爭本票及借據，復於案發當日即報警處理，是則苟無上情，
    被害人丙○○又豈有在報案後翌日即無端配合王柏森、甲○○、乙○○等人而任意虛偽編造上開情節之可能，況且，果
    若被告龔思綾確實在王柏森等人強迫丙○○簽立本票及借據
    時，在場協調當和事佬，則龔思綾對丙○○而言，可謂有恩
    無怨，以此論之，丙○○更無誣攀被告龔思綾之理，被告龔
    思綾所辯係王柏森、乙○○、甲○○等人串通要陷害伊一節
    ，已顯可疑。不僅如此，被告龔思綾於偵審中自承伊知悉當
    天係為甲○○向丙○○催討借款500 元之事找丙○○談判，
    及伊在談判過程中全程在場，且有與王柏森離開現場至附近
    洗衣店由王柏森填寫借據及本票之部分內容，及本票、借據
    簽完之後亦交由伊收執放在伊機車裡面等情不諱（見偵卷第
    82頁、本院96年7 月24日筆錄第17頁），是則，苟如被告龔
    思綾事前與王柏森、乙○○、甲○○等人就前揭強制丙○○
    簽立本票及借據之事事前無犯意聯絡，其大可在發現王柏森
    等人欲採取不法手段強迫丙○○簽立本票及借據斯時，逕至
    先行離去，此係常理，惟其捨此途不為，反而全程在場，復
    與王柏森一同至洗衣店由王柏森撰寫本票及借據部分內容後
    ，又折返現場，迨丙○○被迫簽下本票及借據後，復將本票
    及借據收執放在所使用之機車裡面保管，其不合常理之處，
    不言可諭，由此益徵被告王柏森、乙○○、甲○○及被害人
    丙○○前揭所證屬實，可以採信，被告龔思綾所辯，核係卸
    責之詞，均不足採取。
  3.查被告龔思綾、王柏森、乙○○、甲○○等人在上開「網路
    e 世界」門口前附近與丙○○談判時，龔思綾臨時提議由丙○○簽立本票及借據作為擔保，經其餘在場3 人附和後，即
    由王柏森出錢交由乙○○前去購買空白本票，龔思綾及王柏
    森復將本票持至附近洗衣店借用紙筆，由王柏森在本票及借
    據上撰寫部分內容後，叫丙○○在本票及借據上簽名，丙○○不從，乙○○即持木棒作勢毆打狀以脅迫丙○○，丙○○
    因受渠等脅迫而心生畏懼，始簽發系爭本票及借據並交出證
    件，再由乙○○持往商店影印留存等情，有如上述，可見被
    告王柏森、龔思綾、乙○○、甲○○4 人於事前早已議定相
    關行事細節，渠等就前揭強制使丙○○簽發系爭本票及借據
    之行無義務之事之犯行間，均有犯意聯絡及行為分擔，就上
    開犯行，應成立共同正犯，且此不因被告王柏森於丙○○實
    際在系爭本票及借據上簽名當時因事暫時先行離開而有異。
    再者，依被告乙○○、甲○○、龔思綾所述，丙○○被王柏
    森用腳踹成傷部分係王柏森自己動手毆打的等語（見偵卷第
    11、17、23、83、91頁），對照被告王柏森所供，當時只有
    伊1 人踹丙○○1 腳，其他人沒有動手毆打他，因為當時伊
    看甲○○與丙○○在說話，丙○○一副愛理不理的樣子伊才
    踹他等語（見偵卷第30、64、82頁），準此，被告乙○○、
    甲○○、龔思綾等人事先既不知情王柏森會以腳踢踹傷害丙○○，就此部分應認係被告王柏森臨時起意所為，非渠等強
    制丙○○行無義務之事之犯意聯絡範圍內，就此部分犯行自
    非共犯，附此敘明。
  (二)綜上所陳，本件事證明確，被告前揭犯行均堪認定，被告龔
    思綾聲請測謊一節，核無必要，併此敘明。
三、核被告王柏森、甲○○、乙○○、龔思綾所為，均係犯刑法
    第304 條第1 項之強制罪。被告4 人就上開強制犯行間，均
    有犯意聯絡及行為分擔，皆為共同正犯。查本件被告等人除
    使丙○○簽發系爭本票及借據之無義務之事外，另同時使丙○○交出證件供渠等影印留存而行無義務之事部分，公訴意
    旨漏未敘及，惟該部分係被告利用同一犯罪機會所為，仍屬
    單一犯意，本院自得併予審究，附此敘明。爰審酌被告4 人
    犯罪之動機，雖係因不滿丙○○積欠甲○○500 元欠款未還
    而起，然其等仍應以相當理智協調處理此事，卻不僅未以訴
    諸合法途徑解決，反共同強制丙○○行無義務之簽立本票、
    借據及交付證件影印之事，自非可取，併被告等犯罪之手段
    ，被害人丙○○所受損害及丙○○表示願撤回對被告王柏森
    、甲○○、乙○○強制罪之告訴等語（見本院96年4 月13日
    筆錄第3 頁），及被告王柏森、甲○○、乙○○等犯後坦認
    犯行，被告龔思綾仍否認犯行等一切情狀，分別量處如主文
    所示之宣告刑，並均諭知易科罰金之折算標準。再被告等犯
    罪時間係在中華民國96年4 月24日以前，合於中華民國罪犯
    減刑條例第2 條第1 項第3 款減刑條件，依法各減輕其刑2
    分之1 ，並均諭知易科罰金之折算標準。
四、至被告等用以脅迫丙○○簽本票及借據之木棒並未扣案，且
    被告乙○○供稱木棒係隨地撿拾而非渠所有，自不予沒收。
    另扣案之被告強制取得之前揭系爭本票及借據乃惡意占有，
    自非本票及借據之所有權人，所有權仍屬被害人所有，被害
    人依民法規定並得請求返還，與刑法第38條第1 項第3 款、
    第2 項得沒收之物，以屬犯人者為限之規定不符，自亦不得
    宣告沒收，併附敘明。
貳、公訴不受理部分：
一、按告訴乃論之罪，告訴人於第一審辯論終結前得撤回其告訴
    ，又告訴經撤回者，法院應諭知不受理之判決，刑事訴訟法
    第238 條第1 項、第303 條第3 款定有明文。
二、本件公訴意旨另以：被告王柏森於上開時、地，以腳踢踹丙○○腹部1 下，致丙○○受有下腹部挫傷之傷害，因認被告
    王柏森涉犯刑法第277 條第1 項傷害罪嫌，然查此項罪名依
    同法第287 條前段規定，須告訴乃論，茲據告訴人丙○○聲
    請撤回對王柏森之傷害告訴，有本院96年4 月13日筆錄附卷
    可稽，揆諸前開法條之規定，就被告王柏森此部傷害犯行依
    法為不受理判決之諭知。
據上論斷，應依刑事訴訟法第299 條第1 項前段、第303 條第3
款，刑法第28條、第304 條第1 項、第41條第1 項前段，刑法施
行法第1 條之1 第1 項、第2 項，中華民國96年罪犯減刑條例第
2條第1 項第3 款、第7 條、第9 條，判決如主文。
本案經檢察官蔡宜均到庭執行職務。
中    華    民    國    96    年    8     月    14    日
                  刑事第七庭審判長法  官  蕭世昌
                                  法  官  連雅婷
                                  法  官  林惠霞
以上正本證明與原本無異。
如不服本判決應於收受送達後10日內向本院提出上訴書狀。
                                  書記官  陳恩如
中    華    民    國    96    年    8     月    14    日
附錄本案論罪科刑法條全文
刑法第304條
  以強暴、脅迫使人行無義務之事或妨害人行使權利者，處3 年
以下有期徒刑、拘役或3百元以下罰金。
  前項之未遂犯罰之。


司法院資訊處製作；財團法人民間司法改革基金會備份。
